臺灣雲林地方法院民事判決　　　　　　 100年度重訴字第15號
原　　　告　林清標
訴訟代理人　簡承佑律師
　　　　　　張育誠律師
被　　　告　李明益
上列當事人間請求土地所有權移轉登記事件，本院於民國100 年
8 月9 日言詞辯論終結，判決如下：
    主      文
被告應將附表一所示之土地所有權移轉登記予原告。
訴訟費用（除撤回部分外）由被告負擔。
    事實及理由
壹、程序方面：
一、按因不動產之物權涉訟者，專屬不動產所在地之法院管轄，
    民事訴訟法第10條第1 項定有明文。查本件原告起訴請求被
    告應將附表一所示之土地（下稱系爭土地）所有權移轉登記
    予原告，為上開條文所稱「因不動產之物權涉訟者」，而系
    爭土地均坐落在本院管轄之區域內，故本件專屬本院管轄，
    合先敘明。
二、被告未於言詞辯論期日到場，核無民事訴訟法第386 條各款
    所列情形，爰依原告聲請，由其一造辯論而為判決。
貳、實體方面：
一、原告起訴主張：系爭土地與重測前雲林縣林內鄉○○○段27
    8-43、282-3 、282-8 、282-10、282-12、282-16、282-23
    及雲林縣斗六市○○段104-2 等地號土地（權利範圍均為全
    部）登記之土地所有權人雖為被告，然上開土地實為訴外人
    碧榕莊企業股份有限公司（下稱碧榕莊公司）所有，作為其
    經營「天元莊育樂中心」之用地。因上開土地均屬農業用地
    ，依取得當時之土地法第30條之1 規定，需具備自耕農身分
    者始能登記為所有權人，碧榕莊公司乃借用被告名義而為登
    記，但土地所有權狀均係由碧榕莊公司自行持有保管。嗣原
    告因有意投資娛樂事業乃成立清標綜合育樂事業股份有限公
    司（下稱清標公司），而以清標公司名義與訴外人碧榕莊公
    司、美泰食品工業股份有限公司（下稱美泰公司）之代表人
    石修桃於民國（下同）82年10月4 日簽訂股權移轉契約書，
    雙方約定碧榕莊公司應將其所有之上開土地由原告自行覓得
    具自耕農身分者辦理過戶登記，碧榕莊公司因此將其持有之
    上開土地所有權狀交付原告，惟原告與碧榕莊公司間之履約
    因被告藉故拖延配合辦理上開土地過戶登記事宜，以致上開
    土地移轉登記事宜迄今仍延宕未完成，故迄今上開土地仍登
    記於被告名下。茲因原告已與碧榕莊公司達成協議，碧榕莊
    公司同意將其公司所有借名登記在被告名下之上開土地請求
    返還之移轉登記請求權利及其他就上開土地所得主張之一切
    權利（包括但不限於行使終止信託或委任關係或類似委任關
    係之權利、請求返還土地等等）讓與原告。又農業發展條例
    於89年間修正後已取消具備自耕農身分者始能登記為農地所
    有權人之規定，故碧榕莊公司所有之上開土地需借用被告名
    義登記之事由早已不存在。而碧榕莊公司既已將上開土地請
    求返還之移轉登記請求權利及其他就上開土地所得主張之一
    切權利（包括但不限於行使終止信託或委任關係或類似委任
    關係之權利、請求返還土地等等）讓與原告，原告自得代位
    碧榕莊公司通知被告終止有關碧榕莊公司借名登記在被告名
    下之上開土地之借名登記法律關係。原告已於99年6 月1 日
    （起訴狀誤載為98年6 月1 日）寄發存證信函予被告，通知
    有關碧榕莊公司終止與被告間就上開土地借名登記之法律關
    係，及通知被告有關碧榕莊公司將上開土地請求移轉登記之
    請求權讓與原告等事宜，該存證信函於99年6 月2 日（起訴
    狀誤載為98年6 月2 日）送達被告。而碧榕莊公司與被告間
    就上開土地借名登記之法律關係既已終止，且碧榕莊公司亦
    已將其對被告之上開土地返還移轉登記請求權利讓與原告，
    原告復已寄發存證信函合法通知被告，揆諸前開說明，原告
    自得類推適用民法第541 條及第179 條之規定，請求被告將
    上開土地所有權移轉登記予原告。原告之前先就借名登記在
    被告名下坐落重測前雲林縣林內鄉○○○段278-43、282-3
    、282-8 、282-10、282-12、282-16、282-23及雲林縣斗六
    市○○段104-2 等地號土地（權利範圍均為全部），向鈞院
    起訴，經鈞院以99年度訴字第315 號判決原告勝訴確定，故
    本件原告再就借名登記於被告名下之系爭土地，請求被告辦
    理所有權移轉登記，並聲明：如主文第一項所示。
二、被告未於言詞辯論期日到場，亦未提出書狀為任何聲明或陳
    述。
三、得心證之理由：
  1.原告主張之事實，業據其提出與所述相符之系爭土地登記第
    二類謄本（地號全部）、碧榕莊公司「天元莊育樂中心固定
    資產清冊」（土地部分）、被告於98年7 月29日寄給原告之
    台北成功郵局第995 號存證信函、碧榕莊公司及美泰公司與
    清標公司於82年10月4 日簽訂之股權移轉契約、系爭土地所
    有權狀、碧榕莊公司99年5 月15日開立之權利移轉證明書、
    原告於99年6 月1 日寄給被告之板橋埔墘郵局第456 號存證
    信函及收件回執為證（以上除土地登記第二類謄本為正本外
    ，其餘均為影本），並經本院依職權調取本院99年度訴字第
    315 號民事卷核閱屬實。且被告已於相當時期受合法之通知
    ，未於言詞辯論期日到場爭執，亦未提出書狀為反對之陳述
    ，依民事訴訟法第280 條第3 項準用同條第1 項之規定，應
    視同自認，原告主張自堪信為真實。
  2.按稱借名登記者，謂當事人約定一方將自己之財產以他方名
    義登記，而仍由自己管理、使用、處分，他方允就該財產為
    出名登記之契約，其成立側重於借名者與出名者間之信任關
    係，在性質上應與委任契約同視，倘其內容不違反強制、禁
    止規定或公序良俗者，固應賦予無名契約之法律上效力，並
    類推適用民法委任之相關規定（最高法院98年度臺上字第76
    號、98年度臺上字第990 號判決要旨參照）。次按當事人之
    任何一方，得隨時終止委任契約，民法第549 條第1 項亦有
    明文。且契約經當事人終止後，當事人間之契約關係應向將
    來失其效力，如當事人之一方因終止契約而受有損害，而另
    一方當事人因此受有利益者，此項利益與所受損害間即有相
    當因果關係，核與民法第179 條後段所定之情形相當，因此
    ，受有損害之一方當事人自得本於不當得利之法律關係，請
    求受有利益之另一方當事人返還不當得利。職故，借名登記
    契約之當事人依上開說明，自得隨時終止借名契約，出名者
    並應於契約終止後，將以其名義所登記之財產返還移轉登記
    予借名者。從而，原告依據民法第179 條之規定，請求被告
    應將附表一所示之土地所有權移轉登記予原告，為有理由，
    應予准許。
四、訴訟費用負擔之依據：民事訴訟法第78條。
中    華    民    國   100    年    8     月    30    日
                  民事第二庭    法  官  蔡碧蓉
以上正本係照原本作成。
如對本判決上訴，須於判決送達後20日內向本院提出上訴狀（須
附繕本）。如委任律師提起上訴者，應一併繳納上訴審裁判費。
中    華    民    國   100    年    8     月    30    日
                                書記官  蘇紋泙